【裁判字號】    99,上,136
【裁判日期】    991019
【裁判案由】    土地所有權移轉登記等
【裁判全文】
臺灣高等法院臺中分院民事判決  99年度上字第136號
上  訴  人  甲○○
            己○○
前列二人共同
訴訟代理人  庚○○律師
上  訴  人  戊○○
訴訟代理人  林忠宏律師
被上訴人    乙○○
            丙○○
            丁○○
前列三人共同
訴訟代理人  甘龍強律師
上列當事人間請求土地所有權移轉登記等事件，上訴人對於民國
99年2月5日臺灣苗栗地方法院98年度訴字第223號第一審判決提
起上訴，本院於99年10月5日言詞辯論終結，判決如下：
    主  文
上訴駁回。
第二審訴訟費用由上訴人負擔。
    事實及理由
一、上訴人起訴主張：
  (一)坐落苗栗縣後龍鎮○○○段32、33、34、34 -1 、35、38地
    號土地（下稱系爭32、33、34、34-1、35、38地號土地）、
    同鎮○○○段1472-1地號土地（下稱系爭1472-1地號土地）
    、同鎮○○○段517-46、517-75、517-373、545、545-10、
    2859地號土地（下稱系爭517-46、517-75、517-373、545、
    545-10、2859地號土地）原為訴外人即上訴人之父親吳銘源
    與訴外人即被上訴人之父親吳萬順所共有，渠等於民國51年
    間鬮分家產時，協議除有以抽籤或協議之方式另為約定者外
    ，其餘土地均由二人平分（下稱系爭鬮分契約），惟當時囿
    於法令規定，並考慮所需稅捐費用等因素，遂約定：
    (1)系爭32、33、34、34-1、35、38、1472-1、517-46、2859
    地號土地，由雙方各取得應有部分2分之1，但暫登記於吳萬
    順名下；(2)系爭545、545-10地號土地由雙方各取得2分之1
    ，但由吳萬順登記取得10分之6，由吳銘源登記取得10分之4
    ；(3)系爭517-75、517-373地號土地由吳銘源所有，但暫登
    記於吳萬順名下。嗣訴外人吳銘源於58年間死亡，系爭鬮分
    契約所生之事項，經其繼承人協議由上訴人等人繼承；而訴
    外人吳萬順於87年間死亡後，系爭土地由被上訴人等人繼承
    ，被上訴人丙○○登記取得系爭32、33、34、34-1、35、38
    、1472-1、517-46地號土地全部，系爭517-75、517-373地
    號土地則由被告乙○○、丙○○、丁○○各登記取得應有部
    分3分之1，系爭545、545-10地號土地應有部分200分之10贈
    與予訴外人蘇平後，由被上訴人等人各登記取得60分之11。
    又按農業發展條例第22條原關於農地不得分割及移轉為共有
    ，及土地法第30條私有農地不得移轉為共有之規定，均已於
    89年1月26日修正公布，刪除各該限制規定，故兩造於91 年
    間，曾協議辦理上開土地分割、移轉登記相關手續，而相互
    完成部分土地之分割移轉登記，惟尚有部分應分歸上訴人等
    人所有而登記在被上訴人等人名下之土地，被上訴人等人拒
    不辦理相關手續。為此，爰依系爭鬮分契約及繼承之法律關
    係，訴請被上訴人等人移轉登記系爭土地所有權。
  (二)又系爭2859地號土地亦屬兩造鬮分財產之一部分，並應由兩
    造所平分，惟該土地原暫登記於被上訴人之父親吳萬順名下
    ，詎吳萬順於73年11月3日將該筆土地以每坪新臺幣（下同
    ）2,300元出售予訴外人祥隆實業有限公司（下稱祥隆公司
    ），並於74年1月15日完成所有權移轉登記，上訴人於86年
    間知悉上情後，多次請求被上訴人等人將出售該筆土地所得
    價款2分之1返還上訴人等人，均未獲置理。吳萬順業於87年
    間往生，爰依系爭鬮分契約、不當得利、繼承法律關係請被
    上訴人應將該出售價款之1/2即412,231元返還上訴人，並加
    計法定利息。
  (三)並聲明：(1)被上訴人丙○○應將其所有系爭32、33、34、34
    -1、35、38地號土地所有權全部中之應有部分2分之1，移轉
    登記予上訴人公同共有；(2)被上訴人乙○○應將其所有系爭
    1472-1地號土地所有權全部中之應有部分2分之1，移轉登記
    予上訴人公同共有；(3)被上訴人丙○○應將其所有系爭517-
    46地號土地所有權全部中之應有部分2分之1，移轉登記予上
    訴人公同共有；(4)被上訴人等人應將其所共有系爭545、545
    -10地號土地所有權應有部分各60分之11中之應有部分10分
    之1，移轉登記予上訴人公同共有；(5)被上訴人等人應將其
    所共有系爭517-75、517- 373地號土地所有權應有部分公各
    3分之1之全部，分別移轉登記應有部分3分之1予上訴人公同
    共有；(6)被上訴人應連帶給付上訴人412,231元，及自74年1
    月15日起至清償日止按年息百分之5計算之利息。
二、被上訴人則以：
  (一)系爭517-46地號土地，為被上訴人丙○○於93年間購自國有
    財產局，訴外人吳萬順、吳銘源於51年協議鬮分時，該筆土
    地顯非在鬮分之列；另系爭517-75、517-373地號2筆土地係
    溜池，對於耕作為生之人，除有特殊情形外，不可能協議全
    部分歸一人。
  (二)上訴人主張之鬮分契約，雖有成立協議之行為，惟成立該契
    約之時，除為協議之吳萬順、吳銘源二當事人之外，另僅有
    當時年紀尚幼之被上訴人丙○○、及上訴人戊○○二人在場
    而已。茲契約當事人俱已作古，復未遺下任何書面或字據以
    資判斷其確切內容為何，兩造對於該協議內容復始終有所爭
    執。易言之，該協議行為之內容究竟如何，事實上並不明確
    ；其行為之標的內容既無法予以確定，則縱該協議確經成立
    ，但仍因行為標的不確定，而屬無效，極為灼然。
  (三)縱系爭鬮分契約有效成立，惟該契約係屬債權性質之契約，
    因其所生之請求權時效為15年，則自51年間系爭協議成立之
    時起，其請求權之時效至遲於66年底，即罹時效而消滅。雖
    上開請求權時效進行完成前，系爭土地中屬於田地目之部分
    ，因政府於62年9月3日及64年7月24日，公布或修正農業發
    展條例及土地法，限制農地之分割及移轉，致該請求權之行
    使受有法律障礙，但其時效並不因此停止進行，僅係於時效
    完成之前，因受有障礙，而暫不令其完成而已，一旦障礙除
    去，仍應類推適用民法第139條之規定，亦即於阻止時效完
    成之障礙除去後之一個月內，時效視為尚未完成，但於一個
    月後時效即告完成。上開政府法令限制之障礙，於89年1月
    26日因上開農業發展條例及土地法之修正廢止，而告排除，
    則依民法第139條規定，該請求權之時效應於一個月後之89
    年2月26日完成。上訴人據已罹時效之請求權為本件請求，
    為無理由，應予駁回。
  (四)兩造雖於91年間有相互移轉名下部分土地予對方之事實，但
    充其量僅係就各別之土地，於雙方有達致互易、互換之協議
    下，進行各該土地之相互移轉而已，並非就上開51年之鬮分
    協議有何承認而使其時效不中斷、或使其變為有效之情事。
    蓋：(1)該鬮分協議因其內容不確定而本屬無效，此無效係自
    始、當然、永久無效，亦無得因承認而有生效之情事。(2)何
    況雙方雖有辦理部分土地相互移轉之事實，但就其他未為移
    轉之土地，卻仍互有爭執，致有今日訟爭，則顯然雙方於91
    年間就各別土地為相互移轉之時，至少對於有爭執部分之土
    地，並未承認係在該51年鬮分協議之列，即無所謂有何承認
    該鬮分協議之事。(3)民法第129條第1項第2款規定之承認，
    係指在時效完成前發生，而使時效中斷之事由，若時效已完
    成之後，即無該款規定之適用。茲91年之相互移轉事實，發
    生在51年鬮分協議時效完成後之89年2月26日之後，顯然亦
    無得發生民法第129條第1項第2款所指因承認而得中斷時效
    ，進而謂該51年鬮分協議之請求權時效，有因91年相互移轉
    事實而尚未消滅之情事。(4)至於上訴人提出之原證8、9，雖
    確係被上訴人於原法院93年訴字第47號訴訟事件中所提出之
    訴訟資料，惟上開訴訟資料係在該所謂之51年鬮分協議請求
    權時效完成後所提出，亦無得發生民法第129條第1項第2款
    所指因承認而得中斷該51年鬮分協議請求權時效之情事，其
    除有民法第144條第2項規定債務人以契約承認債權人請求權
    存在之情形外，債務人本得拒絕履行。而自始至終，就上訴
    人所請求之系爭土地，被上訴人並未有民法第144條第2項所
    指以契約承認其請求權存在之情事。原證8之訴狀，僅係述
    及兩造先父曾有進行鬮分家產，且該系爭之761、761-2地號
    一筆土地，有一半係應分歸被上訴人之事實陳述而已，顯非
    對他方已罹時效之請求權，有予民法第129條第1項第2款之
    承認以中斷其時效，或有予民法第144條第2項所指，以契約
    承認上訴人就訟爭土地有任何請求權存在之情形。原證9其
    標示附件1-1、1-2土地明細表部分，被上訴人係同時提出該
    二份明細表，並主張明細表1-1係現登記我方名下，已移轉
    或可以移轉予對方之明細表，明細表1-2則係現登記對方名
    下，已移轉或應移轉予我方之明細表，且被上訴人於該狀開
    宗明義即載明係「為兩造目前存有爭執之土地明細表」，述
    明其僅屬被上訴人在該訴訟提出之防禦主張而已，性質上顯
    僅係就事實所為之陳述，並非對於上訴人承認其請求權時效
    中斷，或有以契約承認上訴人具有任何請求權存在之情事；
    甚至，上訴人對於被上訴人同時提出之該二份明細表，亦於
    該訴訟中始終予以否認。兩造未有達致之協議存在。
  (五)又系爭2859地號土地為吳萬順、吳銘源之祖產，因吳萬順為
    長孫，其父祖依台灣「抽存長孫額」之習俗，將該筆土地分
    歸予吳萬順，是該筆土地本即屬吳萬順所有，並不在嗣後之
    鬮分協議之列；且訴外人吳萬順出售該筆土地地係在73年底
    、74年初，祥隆公司取得該地之後，隨即用以興建廠房使用
    ，迄今已逾20餘年，當時吳銘源亦知其事，惟未出面主張任
    何權利或行使不當得利請求權。則上訴人對於售地之價款，
    果有任何不當得利請求權，該請求權亦早已罹於時效。
  (六)另權利之拋棄為單獨行為，上訴人戊○○於先為繼承，並提
    起本訴後之98年5月18日，具狀向原法院表示自願放棄向被
    上訴人等3人請求其返還土地之意思，已生權利拋棄之效果
    ，且其係在繼承之後始為該權利之拋棄，則就該部分，被上
    訴人亦無為給付之義務等語置辯。答辯聲明：上訴人之訴駁
    回。
三、原審審酌兩造提出之攻擊防禦方法後，判決上訴人之訴駁回
    。上訴人對原審判決其本訴敗訴部分不服，提起上訴，於本
    院聲明：(一)原判決廢棄；(二)被上訴人丙○○應將其所有苗栗
    縣後龍鎮○○○段32、33、34、34-1、35、38地號土地所有
    權全部中之應有部分2分之1，移轉登記予上訴人公同共有；
    (三)被上訴人乙○○應將其所有苗栗縣後龍鎮○○○段1472-1
    地號土地所有權全部中之應有部分2分之1，移轉登記予上訴
    人公同共有；(四)被上訴人丙○○應將其所有苗栗縣後龍鎮○
    ○○段517-46地號土地所有權全部中之應有部分2分之1，移
    轉登記予上訴人公同共有；(五)被上訴人等人應將其所共有苗
    栗縣後龍鎮○○○段545、545-10地號土地所有權應有部分
    各60分之11中之應有部分10分之1，移轉登記予上訴人公同
    共有；(六)被上訴人等人應將其所共有苗栗縣後龍鎮○○○段
    517-75、517-373地號土地所有權應有部分各3分之1之全部
    ，分別移轉登記應有部分3分之1予上訴人公同共有；(七)被上
    訴人應連帶給付上訴人412,231元，及自74年1月15日起至清
    償日止按年息百分之5計算之利息。被上訴人於本院答辯聲
    明：上訴駁回。
四、本件上訴人為訴外人吳銘源之子，被上訴人為訴外人吳萬順
    之子，訴外人吳銘源、吳萬順於51年間鬮分家產時，除為協
    議之吳萬順、吳銘源二當事人之外，僅有當時年紀尚幼之被
    上訴人丙○○及上訴人戊○○二人在場，於鬮分家產當時並
    未遺下任何書面或字據以資判斷系爭鬮分契約確切內容為何
    ，致兩造對於系爭鬮分契約內容始終有爭執。嗣訴外人吳銘
    源於58年間死亡，系爭鬮分契約所生之事項，經其繼承人協
    議由上訴人等人繼承。系爭761、761-2地號土地全部現登記
    為上訴人甲○○所有，系爭532-4、532-57、517-43、517-3
    69地號土地則由上訴人戊○○、己○○各登記取得應有部分
    2分之1。訴外人吳萬順於73年11月3日將系爭2859地號土地
    以每坪2,300元出售予訴外人祥隆公司，並於74年1月15日完
    成所有權移轉登記。嗣訴外人吳萬順於87年間死亡後，由被
    上訴人丙○○登記取得系爭32、33、34、34-1、35、38、14
    72-1、517-46地號土地全部，系爭517-75、517-373地號土
    地則由被上訴人乙○○、丙○○、丁○○各登記取得應有部
    分3分之1，系爭545、545-10地號土地應有部分200分之10贈
    與予訴外人蘇平後，由被上訴人等人各登記取得60分之11。
    又農業發展條例第22條原關於農地不得分割及移轉為共有，
    及土地法第30條私有農地不得移轉為共有之規定，均已於89
    年1月26日修正公布，刪除各該限制規定。兩造曾於91年間
    協議辦理土地分割、移轉登記相關手續，而相互完成部分土
    地之分割移轉登記等情，為兩造所不爭執，並有土地登記謄
    本、繼承系統表及除戶謄本、戶籍謄本及證明書等件附卷可
    憑，自堪信為真實。
五、按民事訴訟如係由原告主張權利者，應先由原告負舉證之責
    ，若原告先不能舉證，以證實自己主張之事實為真實，則被
    告就其抗辯事實即令不能舉證，或其所舉證據尚有疵累，亦
    應駁回原告之請求。又請求履行債務之訴，除被告自認原告
    所主張債權發生原因之事實外，應先由原告就其主張此項事
    實，負舉證之責任，必須證明其為真實後，被告於其抗辯事
    實，始應負證明之責任，此為舉證責任分擔之原則（最高法
    院17年上字第917號、43年台上字第377號判例參照）。再按
    法律行為之內容（標的）複雜多端，必須符合一定之要件，
    法律始能賦予預期之效力，通說認為應具備合法、妥當、可
    能及確定四要件。其中所謂確定，係指法律行為之標的必須
    確定或可得確定，否則法律行為無效，不能發生當事人所欲
    發生之法律效果。經查：
  (一)本件上訴人主張依據系爭鬮分契約、繼承及不當得利之法律
    關係，被上訴人應移轉登記系爭32、33、34、34-1、35、38
    、1472-1、517-46、517-75、517-373、545、545-10地號土
    地所有權予上訴人，並應將出售系爭2859地號土地價款2分
    之1即412,231元之不當得利返還上訴人等情，為被上訴人所
    否認，並以前揭情詞置辯，則依首揭規定，上訴人自應就系
    爭鬮分契約之內容予以具體指明並舉證證明。惟查，上訴人
    就訴外人吳萬順、吳銘源於51年間鬮分家產時所為之協議內
    容為何，迄未能舉證證明，而參以系爭鬮分契約當事人吳萬
    順、吳銘源俱已逝世，復未遺下任何書面或字據以資判斷系
    爭鬮分契約確切內容為何，當時又僅有年紀尚幼之被上訴人
    丙○○及上訴人戊○○二人在場而已，就系爭鬮分契約內容
    為何，又未能為一致之陳述，致兩造對於系爭鬮分契約內容
    為何，始終有爭執等情，又為兩造所不爭執，已如前述，上
    訴人既未能證明系爭鬮分契約之具體內容為何，參諸前揭說
    明，系爭鬮分契約應認為因內容無法確定而無效。上訴人依
    據無效之系爭鬮分契約、繼承及不當得利之法律關係，請求
    被上訴人移轉登記系爭32、33、34、34-1、35、38、1472-1
    、517-46、517-75、517-373、545、545-10地號土地所有權
    予上訴人，及請求被上訴人將出售系爭2859地號土地價款2
    分之1即412,231元之不當得利返還上訴人，自屬無據。
  (二)上訴人雖以兩造於91年間，協議辦理前揭鬮分財產土地之分
    割、移轉登記相關手續時，除相互完成部分土地之分割移轉
    登記外，被上訴人並曾承認前揭系爭土地均應移轉所有權2
    分之1給上訴人，本件訴訟請求之標的，即尚未履行完畢者
    ，依民法第144條第2項規定被上訴人係以契約承認該債務；
    且上訴人甲○○與被上訴人丙○○於另案原法院93年度訴字
    第47號請求返還土地等事件中，被上訴人丙○○即一再陳稱
    「兩造之父於51年間分家時，鬮分全部祖產（當時漏未訂立
    書面鬮分書契），因所鬮分之各筆土地俱為田地，無法分割
    登記予各人名下，故將部分土地全筆暫登記上訴人名下，部
    分土地全筆則暫登記被上訴人名下，留待日後法令變更之時
    ，再行辦理分歸登記各人名下之手續，……」等語，足徵被
    上訴人於本件以系爭鬮分契約之行為標的不確定為由，主張
    該契約係屬無效，為無可取，被上訴人已於91年間承認上訴
    人於本件之請求權云云。惟查，姑不論兩造未訂有書面契約
    ，上訴人未能提出證據證明具體之協議內容或條件如何，以
    實其說，既經被上訴人否認，已難採信。又兩造雖於91年間
    有相互移轉名下部分土地予對方之事實，但充其量僅係就各
    別之土地，於雙方有達致互易、互換之協議下，進行各該土
    地之相互移轉而已，就其他未為移轉之土地，卻仍互有爭執
    ，致有今日訟爭，則顯然雙方於91年間就各別土地為相互移
    轉之時，至少對於有爭執部分之土地，並未承認係在該系爭
    鬮分契約協議之列，自難割裂整體系爭鬮分書契約，據之即
    謂系爭鬮分契約協議為有效。至被上訴人丙○○於原法院93
    年度訴字第47號請求返還土地等事件中所提如原證8、9所示
    書狀及土地明細表（詳原審卷第171至183頁），陳稱：「為
    兩造目前存有爭之土地明細表」等語（見原法院93年度訴字
    第47號卷(一)第87頁），既為上訴人於該訴訟中予以否認，且
    經本院調閱上開原法院93年度訴字第47號歷審案卷查明屬實
    ，顯見兩造就其所載，並無任何契約合意存在，亦難據之認
    為系爭鬮分契約為有效或兩造於91年間達成欲依51年間所約
    定系爭鬮分契約履行之協議，被上訴人業已承認上訴人於本
    件之請求權。
  (三)被上訴人因繼承取得系爭土地所有權，為有法律上原因，其
    被繼承人處分系爭土地，亦難認有何不當得利之可言。是上
    訴人依據系爭鬮分契約、繼承及不當得利之法律關係，而為
    本件之請求，亦屬無據，應予以駁回。
六、綜上所述，本件上訴人主張依51年系爭鬮分契約及91年間協
    議，請求被上訴人應移轉系爭土地及給付不當得利，為不足
    採；被上訴人抗辯尚屬可信。從而上訴人依據系爭鬮分契約
    、繼承及不當得利之法律關係，訴請被上訴人如聲明所示移
    轉系爭土地及給付不當得利金額，為無理由，不應准許，應
    予駁回。原審此部分為上訴人敗訴之判決，並無不合。上訴
    意旨指摘原判決不當，求予廢棄改判，為無理由，應予駁回
    。
七、本件事證已臻明確，兩造其餘攻擊防禦方法及所提證據，經
    審酌與本院前開判斷不生影響，爰不再予逐一論述，附此敘
    明。
八、據上論結，本件上訴為無理由，依民事訴訟法第449條第1項
    、第78條、第85條第1項前段，判決如主文。
中    華    民    國    99    年    10    月    19    日
                民事第五庭    審判長法  官  李寶堂
                                    法  官  古金男
                                    法  官  王重吉
以上正本係照原本作成。
如對本判決上訴，須於收受判決送達後20日內向本院提出上訴書
狀，其未表明上訴理由者，應於提出上訴後20日內向本院提出上
訴理由書（須按他造人數附具繕本）。
上訴時應提出委任律師為訴訟代理人之委任狀。具有民事訴訟法
第466條之1第1項但書或第2項之情形為訴訟代理人者，另應附具
律師及格證書及釋明委任人與受任人有該條項所定關係之釋明文
書影本。如委任律師提起上訴者，應一併繳納上訴審裁判費。
                                    書記官  林玉惠
中    華    民    國    99    年    10    月    19    日
                                                      Ｖ

司法院資訊處製作；財團法人民間司法改革基金會備份。
